---
title: "eneRgyVD: profil énergétique"
subtitle: "Direction générale de l'environnement - Direction de l'énergie (DGE-DIREN)"
author: "Unité Données Indicateurs"
date: "`r Sys.Date()`"
always_allow_html: yes
output:
  html_document:
    code_folding: hide
    df_print: paged
    number_sections: yes
    toc: yes
    toc_depth: 2
    toc_float: TRUE
    code_download: TRUE
fontsize: 11pt

#bibliography: references.bib

#paramètres pour l'export Shiny
params:
  communes: NULL
  unit: NULL
  prod_data: NULL
  cons_data: NULL
  
---

```{r setup, include=FALSE}
# this is removed to simplify the rmd. it was in YAML below 'code_download: TRUE'
# header-includes: \usepackage{booktabs} \usepackage{longtable} \usepackage{array} \usepackage{multirow}
#   \usepackage[table]{xcolor} \usepackage{wrapfig} \usepackage{float} \floatplacement{figure}{H}

# Basic knitr behavior
knitr::opts_chunk$set(echo = TRUE, message = FALSE, warning = FALSE, comment = 'Note:')

# if(!require(pacman)) {
#   install.packages("pacman")
# }
# Basics
# pacman::p_load(knitr, tidyverse, writexl, readxl, bookdown,
#                scales, janitor, extrafont, rstudioapi, glue,
#                viridis, gt, lubridate)

# Set working directory to source file location
# setwd(dirname(rstudioapi::getActiveDocumentContext()$path))       

# extrafonts
# loadfonts(quiet = T)

# scientific notation disabled
# options(scipen= 999)


# Source the app file that contains plotting functions.
#  Not sure this will work without locating it in temp 


```

```{css basic-theme, echo = FALSE}
.main-container {
    margin-left: 30px;
}

.list-group-item.active, .list-group-item.active:focus, .list-group-item.active:hover {
    z-index: 2;
    color: white;
    background-color: darkgreen;
    border-color: white;
}

h2,h3,h4,h5,h6{
  font-size: 13pt;
  color:midnightblue;
}

h1{
font-size:14pt;
color:midnightblue;
}
```

Ce rapport a été généré depuis l'application eneRgyVD.
Cette fonctionnalité n'est **pas encore complètement développée** et le sera dans les prochaines semaines.
Merci de votre compréhension.

# Rapport énergétique pour `r knitr::combine_words(words = params$communes,sep = ", ",and = " et ",oxford_comma = F)`

## Consommation d'électricité

**Tableau de données**

```{r}
params$cons_data %>%
  eneRgyVD::create_cons_table_dt(unit = params$unit)
```

**Graphique**

```{r}

params$cons_data %>%
    eneRgyVD::create_bar_plotly(unit = params$unit,
                                var_year = "Annee",
                                var_commune = "Commune",
                                var_rank_2 = "Secteur",
                                var_values = "Consommation",
                                color_palette = eneRgyVD::return_palette_cons_elec(),
                                stacked = T,
                                free_y = F,
                                legend_title = "Secteurs")

```

## Production d'électricité

**Tableau de données**

```{r}

params$prod_data %>% 
    eneRgyVD::create_prod_table_dt(unit = params$unit)

```

**Graphique**

```{r}

params$prod_data %>%
    eneRgyVD::create_bar_plotly(unit = params$unit,
                                var_year = "Annee",
                                var_commune = "Commune",
                                var_rank_2 = "Categorie DIREN",
                                var_values = "Production",
                                color_palette = eneRgyVD::return_palette_prod_elec(),
                                stacked = T,
                                free_y = F,
                                legend_title = "Technologies")

```

# Contact

DGE-DIREN, [stat.energie@vd.ch](mailto:stat.energie@vd.ch)









