---
title: "Profil énergétique des communes vaudoises"
subtitle: "Direction générale de l'environnement - Direction de l'énergie (DGE-DIREN)"
author: "Unité Données Indicateurs"
date: "`r Sys.Date()`"
always_allow_html: yes
output:
  html_document:
    code_folding: hide
    df_print: paged
    number_sections: yes
    toc: yes
    toc_depth: 3
    toc_float: TRUE
    code_download: TRUE
fontsize: 11pt

#paramètres pour l'export Shiny (cons_data removed temporarily)
params:
  communes: NULL
  web_width: NULL
  web_height: NULL
  unit: NULL
  prod_data: NULL
  regener_data_0: NULL
  regener_data_1: NULL
  regener_data_2: NULL
  regener_data_3: NULL
---

```{r setup, include=FALSE}
# Basic knitr behavior
knitr::opts_chunk$set(echo = TRUE,
                      message = FALSE,
                      warning = FALSE,
                      comment = 'Note:')

# Needs to be installed in the 'run_as' user library specified in /etc/shiny-server/shiny-server.conf
library(eneRgyVD)


```

```{css basic-theme, echo=FALSE}
.main-container {
    margin-left: 30px;
}

.list-group-item.active, .list-group-item.active:focus, .list-group-item.active:hover {
    z-index: 2;
    color: white;
    background-color: darkgreen;
    border-color: white;
}

h2,h3,h4,h5,h6{
  font-size: 13pt;
  color:midnightblue;
}

h1{
font-size:14pt;
color:midnightblue;
}
```

Ce rapport a été généré depuis l'application [stat-energie-vd.ch](https://stat-energie-vd.ch/profil-energie) pour `r knitr::combine_words(words = params$communes,sep = ", ",and = " et ",oxford_comma = F)` le `r paste0(format(Sys.Date(), "%d %b %Y")," à ", format(Sys.time(), "%H:%M"))`.

Le contenu de ce rapport sera adapté progressivement en fonction des données disponibles ainsi que des fonctionnalités souhaitées par les utilisateurs.

# Production d'électricité

L'immense majorité des installations de production d'électricité sont répertoriées par l'organisme de certification accrédité pour la saisie de garanties d'origine (GO) et le traitement des programmes d'encouragement de la Confédération concernant les énergies renouvelables. Les données pour le canton de Vaud sont transmises annuellement à la DGE-DIREN, qui après plusieurs traitements (harmonisation des extractions annuelles, nettoyage des communes, ajout de l'autoconsommation PV, etc.) permet de créer une base de données pour chaque commune qui alimente cette application. Plus d'informations sur [PRONOVO AG](https://pronovo.ch/fr/).

La mise à jour est faite annuellement après réception et traitement des données, en général vers juin, par exemple juin 2022 pour les données 2021.

## Tableau

```{r}
# Generate the table for electricity production and add copy/download buttons
params$prod_data |>
    eneRgyVD::create_prod_table_dt(unit = params$unit,
                                   DT_dom = "Bfrtip"
                                   )

```

## Graphique

```{r}
# Generate the barplot for electricity production
params$prod_data |>
    eneRgyVD::create_bar_plotly(unit = params$unit,
                                n_communes = length(params$communes),
                                # web_width = params$web_width, # manually defined
                                # web_height = params$web_height, # manually defined
                                var_year = "annee",
                                var_commune = "commune",
                                var_rank_2 = "categorie",
                                var_values = "production",
                                color_palette = eneRgyVD::return_palette_prod_elec(),
                                dodge = F,
                                free_y = F,
                                legend_title = "Technologies")

```

# Chaleur des bâtiments

En 2022, la DGE-DIREN a procédé à une refonte du cadastre des énergies (CadEner, 2017) qui se base sur l'exploitation des données du registre cantonal des bâtiments (RCB) et de nombreuses autres données énergétiques du bâtiment (subventions, CECB, données empiriques de consommation, etc.). Une nouvelle méthode, plus détaillée et mieux coordonnée avec le registre fédéral des bâtiments (RegBL) a été élaborée en 2022 sous le nom de **RegEner**. Pour chaque bâtiment (EGID), jusqu'à 4 producteurs de chaleur peuvent être renseignés, les besoins et la consommation sont estimés selon la surface de référence énergétique, l'année et l'affectation du bâtiment ainsi que la présence d'une ou de plusieurs rénovations. Ces besoins et consommations sont théoriques mais fondés sur des données de consommation empiriques. Les données qui alimentent cette application sont le résultat d'agrégations du RegEner. De nouveaux indices seront prochainement calculés suite à la récolte de davantage de données de consommation. L'élaboration d'une méthode de correction climatique est également en cours.

Les besoins optimisés traduisent les besoins théoriques si tous les bâtiments construits avant 2001 ou qui n'ont pas été rénovés lourdement après 2001 étaient assainis énergétiquement. Uniquement les besoins de chauffage sont concernés. Ces valeurs sont indicatives et ne reflètent pas un objectif politique. Davantage de détails peuvent être fournis sur demande à [stat.energie\@vd.ch](mailto:stat.energie@vd.ch). Un document de synthèse méthodologique est prévu prochainement afin de présenter la méthode appliquée.

## Besoins

### Tableau

```{r}
# Generate the table for regener needs and add copy/download buttons
params$regener_data_0 |>
  eneRgyVD::create_rg_needs_table_dt(unit = params$unit,
                                    DT_dom = "Bfrtip"
                                    )

```

## Consommation

### Tableaux

Par usage :

```{r}
# Generate the table for regener consumption by use and add copy/download buttons
params$regener_data_1 |>
  eneRgyVD::create_regener_table_dt(unit = params$unit,
                                    DT_dom = "Bfrtip"
                                    )

```

Par affectation :

```{r}
# Generate the table for regener consumption by aff and add copy/download buttons
params$regener_data_2 |>
  eneRgyVD::create_regener_table_dt(unit = params$unit)

```

### Graphiques

```{r}
# Compute facet height to pass inside the following chunk
height_facet_plots = ceiling(length(params$communes)/2)*400*0.01
```

```{r fig.height= height_facet_plots, fig.width = 12}
# Generate facetted alluvial plot using regener consumption by usage dataset
params$regener_data_1 |>
  eneRgyVD::lump_alluvial_factors(var_commune = "commune",
                                var_flow = "consommation",
                                var_from = "ae",
                                var_to = "usage") |>
  eneRgyVD::create_alluvial_chart(var_commune = "commune",
                                  var_flow = "consommation",
                                  var_from = "ae",
                                  label_from = "Consommation",
                                  var_to = "usage",
                                  label_to = "Usage")

```

### Divers

D'autres informations relatives aux bâtiments sont également disponibles :

```{r}
# Generate table for misc regener data  
params$regener_data_3 |> 
  eneRgyVD::create_rg_misc_table_dt(unit = params$unit, 
                          DT_dom = "Bfrtip"
                          )
```

# Contact

Pour tout problème, suggestion d'amélioration ou remarque, n'hésitez pas à prendre contact avec le service en charge de ce projet :

DGE-DIREN, [stat.energie\@vd.ch](mailto:stat.energie@vd.ch)
