---
title: "Vue d'ensemble du traitement des données Pronovo AG"
subtitle: "Direction de l'énergie (DGE-DIREN)"
author: "Unité données et indicateurs"
lang: fr
language:
  title-block-author-single: "Rédaction"
date: "`r Sys.Date()`"
execute:
  echo: false
format:
  html:
    embed-resources: true
    theme: cerulean
    toc: true
    toc-expand: 1
    toc-depth: 3
    toc-title: "Contenu"
    toc-location: left
    number-sections: true
    anchor-sections: true
    fontsize: 14pt
    page-layout: full
---

```{r setup}
#| warning: false

library(tidyverse)
library(kableExtra)
library(knitr)

# setwd(dirname(rstudioapi::getActiveDocumentContext()$path))

```



```{css basic-theme}
h1.title{
font-size:24pt;
}

h1{
font-size:16pt;
color:midnightblue;
}

h2,h3,h4{
  font-size: 14pt;
  color:midnightblue;
}

.sidebar>nav[role=doc-toc]>ul{
font-size:0.9rem
}
```


# Contexte

Afin de suivre sa politique énergétique cantonale, le Canton de Vaud estime depuis 2015 la production d'électricité qui a lieu sur son territoire. 
Cette estimation est rendue possible grâce aux données transmises par Pronovo AG qui est l'organisme fédéral agréé de certification des garanties d'origine. 

C'est la Direction de l'énergie (DGE-DIREN) qui est en charge de l'acquisition de ces données ainsi que de leur traitement. On peut distinguer deux périodes qui reflètent deux approches de traitement bien distinctes : 

* **2015-2019** : Exploitation des fichiers Excel tels quels, avec une simple somme de l'injection par type de technologie recensé par Pronovo. L'autoconsommation de la plupart des installations solaires n'est pas estimée. Les installations non certifiées ne sont pas comprises. 

* **2020+** : Exploitation des fichiers Excel avec un script de traitement (langage R) qui permet de nettoyer la base de donnée et d'en exploiter un maximum d'information utile, et notamment d'estimer l'autoconsommation photovoltaïque ainsi que d'estimer la production des installations non certifiées à l'aide de leur puissance. Ce traitement s'applique **rétroactivement** aux données 2015-2019.

Chaque année, deux fichiers sont transmis sur demande de la DGE-DIREN par Pronovo : 

1) Un fichier qui contient **les injections dans le réseau des installations certifiées** par le système de garanties d'origine (GO)

2) Un fichier qui contient **toutes les installations connues** de production d'électricité sur le territoire, à l'exception des installations photovoltaïques <2kW. Ce fichier contient davantage de détail sur les installations que le fichier d'injection (date de mise en service, adresse, etc.)

Pour les installations certifiées (existant donc dans le fichier des injections), la quantité d'électricité injectée est connue pour les installations d'une puissance égale ou inférieure à 30kVA. Pour les installations d'une puissance supérieure à 30kVA, l'injection mais également l'autoconsommation est renseignée (transmise depuis 2019 seulement).

Pour les installations non certifiées qui sont normalement toutes solaires, aucune information de production (ni injection ni autoconsommation) n'est disponible et il conviendra d'estimer la production de ces installations sur la base de la catégorie d'installation. 

# Traitement

Un résumé des principales étapes de ce script de traitement est proposé ci-dessous. 

```{r}
knitr::include_graphics("./diagramme/Diagramme_methodo.drawio.svg")
```

## Préparation

Les données des différentes années doivent d'abord être préparées de sorte à ce qu'elles puissent être combinées.

###  Jointure par année

Afin de pouvoir récupérer l'injection des installations certifiées (fichier 1) et de la joindre dans le fichier des installations (fichier 2), il est nécessaire de trouver une variable qui permette de rassembler les deux fichiers.

Cette clé de jointure est le numéro de l'installation (`Numéro de GO` ,`Laufnummer`, ou `Numéro RPC`, `EVS-NR.`, selon l'installation). Ces variables doivent au préalable être nettoyées car selon les années il y a parfois des zéros à retirer (p.ex. `00231231` contre `231231` pour la même installation d'une extraction différente).

### Harmonisation des fichiers

Selon les années, les fichiers diffèrent tant dans leur structure (nombre et nom des variables) que dans le codage des variables.

Pour le nom des variables et de certains codes de variables, Pronovo traduit historiquement ces informations en français. Le problème est que cette traduction n'est pas consistante dans le temps, et chaque année des noms de variables légèrement différentes sont identifiés. 

Il est donc nécessaire de renommer toutes les variables utiles au traitement afin de pouvoir passer à l'étape suivante qui est d'assembler les fichiers de toutes les années en un seul fichier sur lequel tous les traitements s'appliqueront.

### Nettoyage  

Plusieurs variables doivent être minutieusement nettoyées pour garantir que les traitements ultérieurs seront efficaces. Il s'agit par exemple de : 

* Remplacer les puissances électriques de 0kW par des valeurs manquantes `NA`

* Convertir et nettoyer les dates (p.ex. une date Excel `44722` en `2022-06-10`)

* Nettoyer les formats numériques qui possèdent des caractères 

* etc.

### Agrégation par installation

Chaque installation peut figurer jusqu'à 12 fois par année dans le fichier des injections ce qui corredpond à une information d'une injection par mois. Il est donc nécessaire d'agréger ces différentes lignes par installation (on utilisera le numéro de l'installation comme base pour l'agrégation) afin de n'avoir qu'une information d'injection par année et par installation.

## Complétion

Une fois préparées, on complète au mieux les informations des installations de toutes les années avec notamment des informations récemment transmises (date de mise en service, etc.). Les informations de catégorie d'installation sont également attribuées, de même que les communes. 

### Récupération

Certaines variables ne sont transmises qu'à partir d'une certaine année. C'est le cas par exemple de la date de mise en service des installations. 

Ainsi, pour une installation dont on a l'information récente de date de mise en service qui n'était pas disponible les années précédentes, il est nécessaire de rapatrier cette information également dans les lignes de l'installation pour ces années précédentes. Par exemple : 

* **2018** : l'extraction ne renseigne pas la date de mise en service pour l'installation `xy`

* **2019** : l'extraction renseigne une date de mise en service `2016-12-01` pour l'installation `xy`

Avec cette récupération de l'information, on attribue donc la date `2016-12-01` pour les lignes de l'installation **2016**, **2017** et **2018**.

Cette procédure est également appliquée pour d'autres variables, car parfois l'information est manquante dans certaines extractions et présente dans d'autres.

### Recodage des catégories de technologies

```{r}
# Categories Pronovo
cat_pronovo <- c("Biogaz", "Forestry and agricultural by-products and waste", 
"Hydro power", "Industrial by-products & commercial waste (non-fossil proportion)", 
"Moteur à combustion avec combustible gazeux", "Photovoltaic", 
"Sewage gas", "Turbine à vapeur à condensation avec incinération des déchets industriels", 
"Turbine à vapeur à contrepression avec combustion de pétrole", 
"Turbines à gaz")

# Categories DIREN
cat_diren <- c("Biomasse agricole", "Bois-énergie", "Déchets incinérables", 
"Déchets méthanisables", "Hydroélectricité", "Solaire", "STEP", "Thermique fossile")

```


Les codes utilisés par Pronovo sont les suivants : **`r knitr::combine_words(cat_pronovo, and = "et ")`**

Tandis que les codes historiquement utilisés par la DIREN sont les suivants : **`r knitr::combine_words(cat_diren, and = "et ")`**. 

Il faut donc également recoder les installations Pronovo vers les catégories DGE-DIREN. Pour les catégories **Solaire, Hydroélectricité, STEP et Déchets incinérables** l'opération est simple, mais certaines installations recensées par Pronovo comme **Biogaz** se retrouvent par exemple en **Biomasse agricole** ou en **Déchets méthanisables**. 

Cette recatégorisation nécessite l'intervention des experts métiers DGE-DIREN pour catégoriser les installations en fonction de leur connaissance du terrain. Pas plus d'une poignée d'installation doit être recatégorisée manuellement chaque année, le reste peut être fait de manière automatisée avec une table de correspondances.

### Suppression d'installations

Un nombre important d'installations non certifiées figurent dans les extractions Pronovo (dans le fichier des installations). Certaines de ces installations sont en service et il faut donc les garder, mais d'autres ne le sont pas encore : elles ont été saisies administrativement mais n'existent pas encore. Il faut donc les retirer. On utilise la documentation de la mise en service effective de l'installation pour ce tri.

On retire également les quelques installations non certifiées et sans puissance électrique renseignée car l'estimation de production, d'injection et d'autoconsommation ne sera pas possible.

### Nettoyage des communes

Les informations relatives à l'adresse sont très souvent mal saisies. Il en va de même pour les informations de la localité de l'installation, qui sont souvent écrites avec des erreurs. 

```{r}
tibble("Localité" = c("Crans pres Celigny", "Crans Pres Celigny", "Crans Prés Celigny", 
"Crans Prés Céligny", "Crans-Pré-Céligny", "Crans-Pres-Celigny", 
"Crans-Près-Celigny", "Crans-près-Celigny", "Crans-Pres-Céligny", 
"Crans-prés-Céligny", "Crans-près-Céligny", "Crans-Près-Céligny", 
"Crans-près-céligny"))|> 
  kableExtra::kable(caption = "Exemple d'écriture de localités",
                    position = "center") |> 
  kableExtra::kable_styling()
```

Afin de pouvoir bénéficier de statistiques communales, une correction manuelle des localités mal orthographiées est faite afin de les convertir en noms de communes correctement orthographiées. Ce travail est fait pour environ 700 localités mal orthographiées, et chaque année une bonne dizaine de nouvelles entrées doivent être corrigées en plus.

Cette étape permet ainsi d'associer une commune à l'ensemble des milliers d'installations recensées. 

## Quantification

La suite logique de la méthode, une fois l'installation affectée à une commune et identifiée comme étant en service, est de procéder à l'estimation de la production annuelle et plus spécifiquement de l'injection ainsi que de l'autoconsommation.

Cette quantification se fait en plusieurs étapes étant donné qu'il existe plusieurs profils d'installations, dont principalement : 

* Les installations sujettes à la RPC qui injectent l'entier de leur production ;

* Les installations d'une puissance égale ou supérieure à 30kVA dont on connaît l'injection et l'autoconsommation (certifiées d'office) ;

* Les installations certifiées de puissance inférieure à 30kVA dont on connaît l'injection annuelle mais pas l'autoconsommation ;

* Les installations non certifiées dont on ne connaît que la puissance ; 

Il est ainsi nécessaire d'adapter la méthode de quantification à chaque type d'installation afin d'améliorer au maximum la fiabilité de l'estimation.

### Facteurs

Grâce à l'interprétation des statuts des installations fournie par Pronovo, il est possible d'identifier les installations qui sont au [régime RPC](https://www.bfe.admin.ch/bfe/fr/home/mesures-d-encouragement/energies-renouvelables/retribution-de-injection.html/). Etant donné que ces installations bénéficient d'un tarif de reprise très avantageux, on considère que l'énergie injectée sur le réseau correspond à l'énergie produite de l'installation. Bien que le nombre de ces installations s'amenuise au fil du temps (le programme n'étant plus proposé), ces installations sont très utiles pour définir des facteurs de production photovoltaïque vaudois.

Pour le calcul des facteurs, afin d'avoir un échantillon constitué uniquement d'installations ayant produit sur toute une année civile, on retire les informations d'installations renseignant la même année d'une mise en service.

Par exemple : une installation mise en service en mars 2019 sera, pour l'année 2019, supprimée du périmètre de calcul. 

#### Facteurs production

En se basant donc sur l'information de plus de 900 installations sur la période 2015-2021 (soit plus de 6'000 informations d'injection sous RPC), un facteur de production **médian** est calculé à 1'069 kWh/kW.

L'ordre de grandeur est facilement vérifiable avec les hypothèses ci-dessous :

$$ 0.188kWc/m^2 * 1200 kWh/m^2 * 0.19 = 1'212 kWh/kWc$$

* Une puissance installée moyenne par mètre carré de 188 Wc/m^2 ([Calculateur solaire SuisseEnergie](https://www.suisseenergie.ch/tools/calculateur-solaire/)) ;

* Un [ensoleillement annuel moyen vaudois de 1'200 kWh/m^2](https://www.vd.ch/themes/environnement/energie/energies-renouvelables-bois-hydraulique-geothermie-profonde-energies-eolienne-et-solaire/energie-solaire)

* Un rendement moyen de 19% (choix par défaut par le [calculateur solaire SuisseEnergie en 2023](https://www.suisseenergie.ch/tools/calculateur-solaire/))


En supposant que toutes les installations ne sont pas idéalement placées (et ne bénéficient donc pas de l'entier de l'ensoleillement) et que le rendement est relativement optimiste (celui-ci diminue légèrement au fil du temps), la valeur de 1'069 kWh/kWc semble être une bonne estimation.

À titre d'exemple, un rendement légèrement inférieur de 17% donne le résultant suivant :

$$ 0.188kWc/m^2 * 1200 kWh/m^2 * 0.17 = 1'086 kWh/kWc$$

#### Facteurs injection

Le facteur d'injection est calculé sur la base des installations de puissance inférieure à 30kVA dont on connaît uniquement l'injection : 

* On calcule la production estimée avec le facteur de production précédemment calculé et la puissance installée, puis on calcule le facteur d'injection en divisant l'injection effective par la production estimée. Ce facteur est annualisé car le taux d'autoconsommation évolue selon les années. C'est le facteur médian annuel qui est choisi de sorte à avoir 50% des installations au-dessus de cette valeur et 50% en-dessous chaque année, ce qui limite l'influence des quelques extrêmes qui autoconsommeraient par exemple l'entier de leur production nette.

Pour ces installations, on obtient une moyenne des médianes annuelles de 68.56% pour les années 2020 à 2022.


#### Facteurs autoconsommation

Le facteur d'autoconsommation est obtenu simplement en soustrayant le facteur d'injection médian pour chaque année.

$$F_{autoconsomation} = 1 - F_{injection}$$


La moyenne des années 2020 à 2022 donne un facteur d'autoconsommation de 31.44%.

### Production non certifiée

Pour les installations dont on ne connaît que la puissance électrique installée, on applique le facteur de production à la puissance électrique installée.

$$ Prod_{non-certifiée} = kWc * F_{production}$$

Pour les installations dont l'année de mise en service est égale à l'année renseignée, on soustrait à l'estimation de production le prorata des mois où l'installation n'était pas en service. La production annuelle est alors pondérée par le nombre de mois où l'installation est mise en service. Cette pondération est faite en fonction de la production solaire estimée de chaque mois (février est moins ensoleillé que juillet) à l'aide d'une estimation de l'EPFL utilisée dans son modèle Energyscope.

À l'intérieur des mois (une installation mise en service le premier ou dernier jour du mois produira différemment), on simplifie avec l'hypothèse que toutes les installations sont mise en service **en moyenne** au milieu de chaque mois. 

```{r}
# copy/pasted from dput(prod_mens) run inside Pronovo_meta.Rmd + kable styling
structure(list(mois = c("January", "February", "March", "April", 
"May", "June", "July", "August", "September", "October", "November", 
"December"), index = 1:12, valeurs = c(0.039, 0.069, 0.088, 0.113, 
0.115, 0.116, 0.121, 0.115, 0.094, 0.065, 0.038, 0.027), val_cumsum_uncor = c(1, 
0.961, 0.892, 0.804, 0.691, 0.576, 0.46, 0.339, 0.224, 0.13, 
0.065, 0.027), val_cumsum = c(0.9805, 0.9265, 0.848, 0.7475, 
0.6335, 0.518, 0.3995, 0.2815, 0.177, 0.0975, 0.046, 0.0135)), class = "data.frame", row.names = c(NA, 
-12L)) |> kable(caption = "Résultats des correctifs mensuels pour les installations non certifiées mises en service l'année de l'estimation (val_cumsum).") |> 
  kableExtra::kable_styling()
```

La table ci-dessus montre par exemple que pour une installation mise en service en février, on considérera 92.65% de sa production annuelle (durant toute une année civile) ce qui correspond à une production annuelle complète (100%) moins la production de janvier (3.9%) et moins la moitié du mois de février (6.9%/2 = 3.45%).


#### Injection non certifiée

Le facteur d'injection est appliqué à la production non certifiée précédemment calculée.

#### Autoconsommation non certifiée

Le facteur d'autoconsommation est appliqué à la production non certifiée précédemment calculée.

### Production certifiée

Deux cas de figure : 

* Installations de puissance égale ou supérieure à 30kVA : l'information est directement disponible car autant l'injection que l'autoconsommation sont reportées par Pronovo AG. 

* Installations certifiées de puissance inférieure à 30kVA : application du facteur de production **dans la mesure où** l'injection ne dépasse pas la production estimée. Si l'injection dépasse la production estimée, la production est égale à l'injection et on considère aucune autoconsommation. 

#### Injection certifiée

L'injection des installations certifiées est directement disponible. 

#### Autoconsommation certifiée

Deux cas de figure : 

* Installations de puissance égale ou supérieure à 30kVA : l'information est directement disponible car autant l'injection que l'autoconsommation sont reportées par Pronovo AG. 

* Installations certifiées de puissance inférieure à 30kVA : soustraction de la part issue du facteur d'injection à l'estimation de production. Si l'injection est égale à la production alors l'autoconsommation est nulle. 


## Exports

Plusieurs exportations sont effectuées automatiquement, selon plusieurs formats : 

* Données désagrégées (par installation)

* Données agrégées par commune (par technologie et année)

* Données agrégées pour le canton (par technologie et année)

* Données des installations hydrauliques pour les contrôles DGE-EAUX

* etc.

# Améliorations proposées à Pronovo AG

Avec désormais plusieurs années d'échanges entre Pronovo AG et la DGE-DIREN, la DGE-DIREN a suffisamment de recul pour mettre en avant quelques aspects qui faciliteraient le traitement des données énergétiques.

La DGE-DIREN a conscience d'avoir développé une méthode d'estimation de la production d'électricité qui n'est pas connue ni harmonisée avec les approches des autres cantons ou de la Confédération. 

Cependant, il semblait important de proposer un pont méthodologique entre les données brutes Pronovo AG et la création d'une statistique sur la production, l'injection et l'autoconsommation d'électricité de manière à ce que celle-ci soit la plus complète possible.

Cette méthode n'est qu'une approximation de la réalité et peut certainement être améliorée de nombreuses façons, en particulier si les spécialistes métiers de la certification étaient impliqués.

À terme, il serait donc idéal que les Cantons ou la Confédération puisse proposer une méthode (inspirée ou non de ce document) afin d'harmoniser les approches et de bénéficier de statistiques comparables pour documenter la transition énergétique.

Ci-après sont détaillés quelques éléments qui permettraient de faciliter grandement le traitement des données Pronovo AG.

## Noms des variables

Malheureusement, nous avons constaté au fil des années que les noms de variables changent. Parfois elles sont traduites (avec des traductions divergentes selon les années). Ces inconsistances rendent plus difficile l'automatisation du traitement effectué par la DGE-DIREN.

Il faudrait donc que ces noms de variables soient fixés, idéalement identiques avec ceux du registre généré par Pronovo AG, quitte à fournir une fois un dictionnaire de traduction (avec description) en tant que fichier séparé. 

## Nombre de variables

Le nombre de variables change également au fil des années. Parfois une variable disparaît pour revenir une année ou deux plus tard. Parfois de nouvelles variables sont introduites sans l'avoir mentionné explicitement. Cette inconsistance pose problème pour le traitement des données, car parfois certaines de ces variables sont utiles au traitement. 

Idéalement, les variables fournies resteraient le plus stable possible afin que le traitement soit facilité. Les nouveautés seraient annoncées explicitement et détaillées.  

## Codage des variables

Ici également le codage des variables change selon les années et les traductions. La casse diffère également. Par exemple, les numéros d'identification des installations (numéro SRI ou numéro de système GO) sont parfois codés avec des 0 **avant** les premiers chiffres identificateurs, parfois non. Typiquement cela implique des étapes supplémentaires de traitement qui pourraient être évitées si les extractions étaient similaires d'une année à l'autre. 

Renseigner les codes tels qu'ils le sont dans le registre de Pronovo AG serait souhaité.

## Validation des localités

Les localités sont saisies sans vérification orthographique. Pour une part non négligeable de localités, plusieurs dizaines d'orthographes différentes sont saisies. Cela implique un travail conséquent de vérification et de traitement pour que chaque localité soit correctement orthographiée pour ensuite être attribuée à une commune administrative. 

En effet, un aspect fondamental du traitement de ces données est de fournir des statistiques communales pour la planification énergétique des communes.

## Validation des adresses

Même constat que pour les localités : les adresses sont saisies avec des erreurs, des inconsistances et sont donc souvent inexploitables. Idéalement la saisie des informations de localisation des installations de production d'électricité serait faite à l'aide d'un formulaire de validation qui prend sa source dans les données officielles des adresses en Suisse.

De plus, lorsque pertinent, le ou les identifiants fédéral du bâtiment devraient être disponible ce qui permettrait de procéder à des appariements avec d'autres tables de données officielles.

## Ajout des numéros EGID

Lorsqu'une installation est rattachée à un bâtiment (en particulier pour le solaire photovoltaïque), il serait intéressant de pouvoir identifier le bâtiment directement au travers de son numéro EGID qui est l'identifiant fédéral des bâtiments utilisé notamment dans le registre fédéral des bâtiments par l'Office fédéral de la statistique. Cela permettrait de faciliter le croisement des tables de données officielles et de permettre l'élaboration de nouvelles statistiques, par exemple sur le nombre de bâtiments équipés de toitures photovoltaïques.

## Vérification des envois

Nous avons constaté en 2022 qu'il manquait parfois des installations d'un fichier à l'autre ce qui a nécessité l'envoi d'une nouvelle extraction. Ces cas sont relativement anecdotiques mais soulignent l'importance d'une méthode qui permette de systématiquement envoyer le même périmètre de données. 

Nous avons également par exemple constaté que toutes les installations de la commune de Chavannes-le-Chêne étaient manquantes depuis le début des envois d'extractions. Un envoi correctif a été effectué mais pas rétroactivement ce qui impacte les statistiques cantonales antérieures. 

## Descriptif général

L'interprétation des variables est le fruit d'échanges multiples entre Pronovo AG, d'une lecture aprofondie du guide de certification Pronovo AG et de l'interprétation issue d'observations lors de l'exploration des données. 

À ce niveau-là, il arrive que Pronovo AG ne réponde pas précisément aux interrogations envoyées. Il serait donc utile de fournir un guide d'interprétation pour toutes les variables essentielles de ce fichier (en particulier les statuts des installations et les variables qui quantifient l'injection ou l'autoconsommation). 

## Transmission automatisée

Le transfert de fichiers Excel sur demande de la DIREN nécessite passablement d'étapes (envoi de la demande, réception, traitement, vérification, envoi de l'extraction, ...). Ces étapes sont chronophages pour Pronovo AG comme pour la DGE-DIREN, et un système d'extraction davantage automatisé serait fortement apprécié. 














